臺灣高等法院刑事判決
110年度原侵上訴字第1號
上  訴  人  
即  被  告  施金德

選任辯護人  黃柏彰律師(法扶律師)          
上列上訴人因妨害性自主案件，不服臺灣新竹地方法院109年度
原侵訴字第2號，中華民國109年11月26日第一審判決（起訴案號
：臺灣新竹地方檢察署108年度偵字第10536號），提起上訴，本
院判決如下：
    主  文
原判決撤銷。
甲○○對心智缺陷之人犯強制性交未遂罪，處有期徒刑貳年伍月。
    事  實
一、甲○○於民國108年3月至6月間某日，見有心智缺陷之代號
    BG000A108068（真實姓名、年籍詳卷內對照表，患有中度智
    能障礙，領有中華民國身心障礙證明，以下稱甲女）女子及
    其友人即代號BG000A108068A（真實姓名、年籍詳卷內對照
    表，亦患有中度智能障礙，領有中華民國身心障礙證明，以
    下稱乙女）女子係街友，暫居在新竹縣竹東鎮竹東榮民醫院
    附近橋下，認有機可趁，竟基於對心智缺陷女子強制性交之
    犯意，以購買食物為由，邀甲女上車，將甲女載至新竹縣○
    ○鎮○○路0段0巷00號廢棄房屋內，違反甲女之意願，著手
    強行脫去甲女外褲及內褲、欲對甲女進行性交行為，因甲女
    口頭拒絕並哭泣，甲○○即罷手中止而未再繼續。適乙女前
    往竹東榮民醫院裝水，路過該廢棄房屋，因聽見甲女哭泣聲
    ，進入前揭廢棄房屋查看，並將甲女帶離，甲○○始離去現
    場。
二、案經甲女訴由新竹縣政府警察局移送臺灣新竹地方檢察署檢
    察官偵查起訴。
    理  由
壹、程序部分
    按除法律另有規定外，實施刑事訴訟程序之公務員因違背法
    定程序取得之證據，其有無證據能力之認定，應審酌人權保
    障及公共利益之均衡維護；又被告以外之人於審判外之陳述
    ，雖不符合同法第159 條之1 至第159 條之4 之規定，但經
    當事人於審判程序同意作為證據，法院審酌該言詞陳述或書
    面陳述作成時之情況，認為適當者，亦得為證據；當事人、
    代理人或辯護人於法院調查證據時，知有第159 條第1 項不
    得為證據之情形，而未於言詞辯論終結前聲明異議者，視為
    有前項之同意，刑事訴訟法第158 條之4 、第159 條之5 分
    別定有明文。本判決下列所引用之各項供述證據，當事人均
    不爭執各該證據之證據能力（見本院卷第108頁），且未於
    本院言詞辯論終結前聲明異議，本院審酌此等證據資料取  
    得及製作時之情況，尚無違法不當及證明力明顯過低之瑕疵
    ，以之作為證據應屬適當；另本判決後述所引之各項非供述
    證據，無證據證明係實施刑事訴訟程序之公務員以不法方式
    所取得，且亦無證據證明係非真實，復均與本件待證事實具
    有關聯性，是依刑事訴訟法第158 條之4 之反面解釋，當有
    證據能力；又前開供述與非供述證據復經本院於審理期日中
    合法調查，自均得為本案證據使用。
貳、本院認定犯罪事實之證據及理由 
    訊據被告固坦承有於前揭時、地，有因為想看甲女之身材，
    故有脫甲女褲子的動作，惟否認有基於強制性交之意思強行
    脫掉甲女褲子，辯稱：當時只有脫到露肚皮，告訴人哭說不
    要，我就停止了，並無對心智缺陷之人犯強制性交未遂犯行
    ，只是想看甲女身材而已云云。惟查：
  ㈠證人甲女就被告將其壓倒在地違反意願強脫褲子指證綦詳
　　證人甲女於偵訊時證稱：我從108年2月15日從屏東上來新
    竹，跟乙女一起住在竹東橋下，某天被告到橋下跟我說要帶
    我去買東西吃，牽我手上車，後來被告開車到榮民醫院橋下
    的一個廢墟，直接把我用在地板上，動手脫我的褲子，連內
    褲都被脫掉，我跟被告說不要不要、走開，被告說我哭沒有
    用、尖叫也沒有用、警察不會來，後來乙女因為去榮民醫院
    裝水，聽到我在哭，乙女就拿棍子把被告嚇跑等語（見他卷
    第6至9頁）；復於原審審理時亦證稱：108年3月我到新竹住
    在竹東大橋下之後某日，被告說要拿東西給我吃，我就跟被
    告一起去，被告牽我的手上被告的車，去到竹東醫院橋下的
    一間破爛房子，在屋子裡面，被告推我把我壓在地板上，脫
    我褲子，外褲跟內褲都有脫，我很害怕、有哭，被告說哭也
    沒有用、叫也沒有用，沒人會救我，後來乙女要去裝水，經
    過聽到我在哭，乙女很生氣、很想罵被告，就把我拉走了。
    我不知道乙女當時手上有無拿什麼東西（又稱）我沒有看到
    乙女手上有無拿東西等語明確（見原審卷第107至113頁），
    綜合上開證述，被告以購買食物為由，開車將甲女帶至榮民
    醫院橋下某廢墟房內、將甲女壓倒在地上並強行脫去其內、
    外褲，甲女有哭泣並口頭拒絕，適因乙女去榮民醫院裝水經
    過該址，聽聞其哭泣聲，遂將甲女帶走乙情前後證述均大致
    相符。
　㈡證人乙女之證述可補強甲女證述可信性
　　證人乙女迭於警詢、偵訊時證稱：甲女於108年2月15日與我
    一同從屏東回到新竹，因為我新竹房子被哥哥賣掉，所以就
    和甲女暫住在竹東橋下，我印象中在母親節到端午節之間某
    日下午4、5點，甲女被被告開車載走、說要去買東西，我覺
    得怪怪的，後來我口渴走路去竹東榮民醫院裝水，在靠近廢
    墟的一條小路聽到甲女的求救聲、喊救命，我就走進去看，
    看到甲女外褲被脫掉，在床鋪上，被告沒穿外褲、想要壓上
    去、騎上去，我就拿了棍子跟被告說不要欺負我妹妹，把被
    告趕走等語（見偵卷第8至9頁、第49至52頁）；於原審審理
    時復證稱：那天被告說要帶甲女去買東西吃，我當時也在橋
    下，有聽到，但我沒有跟去，後來我要走路去榮民醫院裝水
    ，經過橋下廢墟，聽到好像是甲女聲音在喊救命，我就走進
    去廢墟，看到甲女衣服亂亂的、好像很害怕、臉上有眼淚，
    甲女外褲有被脫掉，當時門是開著的，甲女好像是站著的，
    我就進去把甲女帶走，我不記得當時手上有無拿著棍子等語
    明確（見原審卷第121至130頁）。綜合證人乙女上開證述可
    知，甲女被被告以購買食物為由開車載走，嗣因乙女走路前
    往榮民醫院裝水經過該址廢墟，聽聞甲女求救聲，進去廢墟
    內見到甲女外褲被脫掉、臉上有害怕及哭泣神情，遂將甲女
    帶離現場乙情前後均一致，復與證人甲女上開證述情節均大
    致相符，自堪補強甲女證述之可信性。
  ㈢證人甲女與乙女小細節之出入不影響證述真實性
　　證人甲女、乙女關於：乙女出現時，甲女究係被壓制在地板
    上抑或係站著、乙女手上有無持棍子等細節，前後陳述略有
    出入，然一般人對於一件事情經過一段時日後之多次陳述，
    已難期其完全一致，證人甲女、乙女均係中度智能障礙人士
    ，領有中華民國身心障礙手冊（見證物袋內資料），囿於時
    間、記憶能力，更難期待渠等在距事發過後1年餘就被害經
    過之細節為與之前完全相同之陳述。然證人甲女、乙女就甲
    女有遭被告以購買食物為由，開車帶至榮民醫院橋下某廢墟
    房內、將甲女壓倒在地上並強行脫去其內、外褲，甲女有哭
    泣，適乙女去榮民醫院裝水經過該址時，聽聞甲女哭泣聲，
    遂進去將甲女帶走乙情，既均已為確切證述，且兩人前後指
    述均相符，應堪認證人甲女前揭指述信而有徵。
　㈣被告坦承部分事實
　　被告亦坦認確實有以購買食物為由誘騙甲女上車後，將甲女
    載至榮民醫院附近廢棄房屋內，違反甲女之意願，強行將甲
    女放倒在地並脫去甲女褲子，嗣因甲女哭泣，我遂罷手未再
    繼續乙情（見原審卷第38至39、137至142頁），足證被告確
    有違反甲女意願，強行脫去甲女外褲及內褲，惟因甲女口頭
    拒絕並哭泣，且適乙女出現，被告遂罷手未再繼續乙情，已
    堪以認定。
  ㈤被告所辯不足採信之理由
　⒈僅有猥褻犯意云云
　　被告雖辯稱：伊沒有要性侵甲女之意圖，只是要看看甲女身
    材云云。然被告於警詢、原審準備程序、審理時已供承：伊
    牽甲女的手進去廢棄屋內，伊把門關起來，甲女看起來沒有
    不要，伊以為甲女同意，就一時衝動把甲女抱起來放在床墊
    上，脫甲女褲子、脫到肚皮那裡等語（見偵卷第6頁反面、
    原審卷第38至39頁、第140頁），被告既已自承：我以為甲
    女沒有不要的意思、就將甲女抱起放在床墊上、脫甲女褲子
    乙情，顯然被告就是要對甲女為性交行為，否則若被告僅止
    於看甲女身材，又何需將甲女放倒在地？何況被告於原審審
    理中自承：我未曾與甲女像男女朋友一樣牽過手，通常女孩
    子也不會同意讓我脫衣服等語（見原審卷第138頁、第141頁
    ），即與其偵查中所述：每次與甲女出門都有跟她牽手，以
    為她有意思云云（見偵卷第24頁）不符，益徵其辯稱「以為
    甲女同意」，無非僅屬卸責之詞。且參以證人甲女證述：被
    告進去廢墟屋內就直接把我壓在地板上，動手脫我的褲子，
    我連內褲都被脫掉，我跟被告說不要不要，被告說我哭沒有
    用、尖叫也沒有用、警察不會來等語（見他卷第7頁反面、
    原審卷第111至112頁、第116頁、第117至118頁），足認被
    告主觀上確有對甲女為強制性交之意圖，客觀上被告將甲女
    壓制在地面床墊上並強行脫去甲女內、外褲，亦已達著手強
    制實行性侵之行為，僅因甲女抗拒哭泣被告始停手，是被告
    所為係犯強制性交未遂犯行，洵堪認定。
  ⒉被告不知甲女有心智缺陷云云
　　被告雖又辯稱：我不知道甲女有心智缺陷云云，然證人甲女
    自90年起迄104年止，分別於90年3月9日、92年7月25日、96
    年1月26日、98年10月2日、102年1月14日及104年8月10日均
    經鑑定屬中度智能障礙人士，中度智能障礙人士之智商成年
    之後心理年齡介於六歲至未滿九歲之間，於他人監護指導下
    僅可部分自理簡單生活，於他人庇護下可從事非技術性工作
    ，但無獨立自謀生活能力的中度智能不足者，證人甲女並領
    有中華民國身心障礙證明，此有屏東縣政府109年9月14日屏
    府社障字第10944702200號函暨所附甲女歷次身心障礙鑑定
    表資料及甲女之中華民國身心障礙證明等在卷可證（見不公
    開卷第40至72頁），故證人甲女係心智缺陷人士一事，亦非
    客觀上無可辨識之狀態。被告於偵訊時亦自承：甲女外表成
    熟、但聲音不太像我們正常人等語（見偵卷第24頁反面）；
    又於原審審理時亦供稱：我帶甲女去廢墟那裡跟她說在這裡
    睡覺，甲女知道這裡是廢墟，也有跟著我一起走進去等語（
    見原審卷第139至140頁），且參以卷附該廢墟外觀及屋內房
    間照片，該處無大門關閉出入、窗戶破裂、屋內房間散落啤
    酒罐、塑膠袋、煙蒂等垃圾，屋內地板上之床墊、枕頭亦髒
    污不堪，顯然係一處無人居住之廢墟，一般正常人實無可能
    將此處當作居住處所，然證人甲女竟願意隨同被告入內，顯
    然證人甲女心智狀態確實與一般人不同；再佐以證人甲女於
    原審訊問回答問題時「（審判長問）所以本來門是關著的，
    後來乙女來敲門嗎？（答）沒有，因為被告要出去了，他要
    離開了」、「（審判長問）所以在乙女還沒有來之前，被告
    就已經要離開了嗎？（答）我聽不懂」、「（審判長問）乙
    女來之前，被告就已經將門打開了嗎？（答）我聽不懂」、
    「（審判長問）你方稱這個過程總共持續大概半小時，這半
    小時是從一到廢墟以後的時間，還是被告從橋下將你帶走的
    時間開始算？（答）聽不懂」、「（審判長問）你方稱的這
    半小時，是在廢墟房間裡面的時間嗎？（答）我聽不懂」、
    「（審判長問）當時被告當天到橋下把你帶走時，乙女是否
    當時有跟你一起在橋下？（答）我聽不懂」等情觀之（見原
    審卷第119至120頁），顯見證人甲女理解及思考能力確實低
    於常人。綜合前揭事證，被告明知該址係一髒亂廢墟，一個
    正常人不可能將之作為居住處所，仍假意帶甲女前去，甲女
    亦隨同進入，被告顯然係知悉甲女心智狀態與常人不同而誘
    騙甲女前往，利用此機會欲對甲女為強制性交犯行，被告空
    言否認不知甲女為心智缺陷之人云云，實不足採信。從而本
    案事證明確，被告前揭所辯，均不足採，被告對心智缺陷之
    人犯強制性交未遂犯行，自應依法論科。
  ㈥是核被告所為，係犯刑法第222條第2項、第1項第3款之對心
    智缺陷之人犯強制性交未遂罪。被告將甲女壓制在床墊上並
    強行脫去甲女內、外褲，已達著手強制實行性侵之行為，嗣
    因甲女哭並口頭拒絕而不遂，為未遂犯。另按刑法第27條第
    1項規定：「已著手於犯罪行為之實行，而因己意中止或防
    止其結果之發生者，減輕或免除其刑。結果之不發生，非防
    止行為所致，而行為人已盡力為防止行為者，亦同。」而刑
    法之中止未遂，包括已著手於犯罪行為之實行，而因己意中
    止及防止其結果之發生二者。前者係已著手實行犯罪行為，
    且其預期之不法侵害犯罪結果有實現可能，而於此際因己意
    中止，即所謂「著手未遂」之中止；後者則指所實行之犯罪
    行為，依行為人主觀上認知，已足以實現不法侵害，而出於
    己意積極採取防果行為以阻止不法侵害發生，即所謂「實行
    未遂」之中止。於著手未遂之中止，因行為人主觀上出於己
    意，自發且終局地放棄犯罪之繼續實行，雖僅係單純「消極
    」停止犯行，然已足切斷其原來因實行犯罪所啟動之因果進
    程，使不發生不法侵害，此與實行未遂之中止，非僅以己意
    消極停止繼續其犯行，必須以「積極」防果行為阻止不法侵
    害發生，二者固有其差異，然因俱使犯罪無法達至既遂，行
    為人主觀上之危險性格皆較普通未遂顯著為低，故法律同其
    對待，明定均得邀上開減免其刑之寬典。查被告將甲女壓制
    在床墊上並強行脫去甲女內、外褲，已達著手強制實行性侵
    之行為，而依證人甲女、乙女於警詢、偵訊時雖指稱：後來
    乙女要去裝水時經過廢墟，聽到甲女呼救聲，乙女就出現拿
    棍子把被告趕跑云云，然於原審審理時證人甲女改稱：其不
    知道乙女當時手上有無拿什麼東西（又稱）其沒有看到乙女
    手上有無拿東西等語、證人乙女改稱：其不記得其當時手上
    有無拿著棍子等語，而被告自始均供稱：我把甲女褲子脫掉
    不到30秒，甲女就說不要、哭了，我就算了沒有繼續等語，
    此外卷內又無其他事證可佐證人甲女、乙女先前指證：係乙
    女拿棍子出現把被告趕跑、被告始停止行為，故依罪疑為輕
    之法理，應為有利被告之認定，即因證人甲女前揭口頭拒絕
    、哭泣之反應，倘被告執意繼續實行強制性交行為，雖仍有
    既遂之可能，惟因甲女之情緒反應，被告始出於己意中止強
    制性交行為之實行，屬中止未遂，爰依刑法第27條第1 項前
    段之規定，減輕或免除其刑，並依同法第66條但書規定，有
    期徒刑減輕者，同時有免除其刑之規定者，其減輕得減至三
    分之二。　　
參、原判決撤銷之理由　
    原審認被告有前開犯行，犯罪事證明確，予以論罪科刑，固
    非無見，惟查，原審已因中止未遂而予以減輕其刑，復就未
    遂犯行再減輕其刑，實就未遂行為違法給予二次減輕而量處
    有期徒刑1年6月，故為違法量刑，於法即有未合，被告否認
    犯行雖無理由，業經本院一一論駁如前，惟原判決既有上開
    可議之處，自應由本院將該部分撤銷改判。且本案係因原判
    決適用法則顯有錯誤，依刑事訴訟法370條第1項但書規定，
    並無不利益變更禁止原則之適用，附此敘明。爰審酌被告假
    意以購買食物為由，將甲女載至無人廢墟欲為強制性交犯行
    ，雖因甲女哭泣拒絕，始放棄而未遂，被告所為仍不宜輕縱
    ；另衡酌被告犯罪後於原審審理時與證人甲女達成和解、賠
    償新台幣10萬元，此有原審109年11月12日和解筆錄在卷可
    證（見原審卷第199至200頁）；兼衡被告國小畢業之教育程
    度、現以臨時工為業之經濟狀況，被告未曾受有期徒刑以上
    刑之宣告，有本院被告前案紀錄表在卷可參（見本院卷第55
    至57頁），素行尚稱良好，參以其犯罪之動機、目的、手段
    及迄今仍未能坦認加重強制性交犯行之犯後態度等一切情狀
    ，爰量處如主文第2項所示之刑，以示懲儆。
據上論斷，應依刑事訴訟法第369 條第1 項、第364 條、第299
條第1 項前段，判決如主文。
本案經檢察官施清火到庭執行職務。
中    華    民    國   110    年    4     月    28    日
                  刑事第十二庭審判長  法  官  陳如玲　　
                                      法  官  郭惠玲
                                      法  官  廖建瑜　
以上正本證明與原本無異。
如不服本判決，應於收受送達後20日內向本院提出上訴書狀，其
未敘述上訴之理由者並得於提起上訴後20日內向本院補提理由書
（均須按他造當事人之人數附繕本）「切勿逕送上級法院」。
                                      書記官  邵佩均
中　　華　　民　　國　　110 　年　　4 　　月　　28　　日
本案論罪科刑法條
中華民國刑法第222條（加重強制性交罪）
犯前條之罪而有下列情形之一者，處7年以上有期徒刑：
一、二人以上共同犯之者。
二、對未滿十四歲之男女犯之者。
三、對精神、身體障礙或其他心智缺陷之人犯之者。
四、以藥劑犯之者。
五、對被害人施以凌虐者。
六、利用駕駛供公眾或不特定人運輸之交通工具之機會犯之者。
七、侵入住宅或有人居住之建築物、船艦或隱匿其內犯之者。
八、攜帶兇器犯之者。
前項之未遂犯罰之。